最高法院刑事裁定　　　　　　　一○○年度台抗字第七四一號
抗　告　人　陳裕華原名陳玉華.
選任辯護人　陳鄭權律師
上列抗告人因偽造文書案件，不服台灣高等法院中華民國一○○
年八月十日駁回聲請再審之裁定（一○○年度聲再字第一四○號
），提起抗告，本院裁定如下：
    主  文
抗告駁回。
    理  由
本件原裁定以抗告人陳裕華（原名陳玉華）於原審聲請再審意旨
略稱：(一)、曾豊鈞、許雅美之勞工保險退保申報表上之「健長貿
易有限公司」（下稱健長公司）、「羅榮隆」印文是否轉印自該
公司及羅榮隆印章所蓋出之印文，既經法務部調查局認為無法鑑
定，原確定判決竟以同倍率放大重疊比對後印文形體大致疊合，
認定前開印文確係轉印自健長公司及羅榮隆印章所蓋出之印文，
判決理由實屬草率，且忽視最高法院發回意旨；況前開印文既經
法務部調查局認為無法鑑定，則不具專業鑑定知識之抗告人，如
何能做出正確判斷，於此情況下，自會認定係健長公司與羅榮隆
之真正印文，且原確定判決對於如何認定前開印文係抗告人所轉
印，並未見任何說明，僅以許雅美遭退保之手法與抗告人使曾豊
鈞退保之轉印手法相同，即推論係抗告人利用不知情之不明人士
所為，亦未查明該不知情之不明人士究係何人，其推論顯有嚴重
違誤而足以影響原確定判決。(二)、抗告人與告訴人羅榮隆於民國
七十九年底交往成為男女朋友，因羅榮隆資產毀於大火而投靠抗
告人，由抗告人給予資助，二人感情濃烈時，羅榮隆授權抗告人
代為處理健長公司大小事務，於八十八年五月間委託抗告人辦理
曾豊鈞勞保加保事宜，並將曾豊鈞身分證影本交給抗告人，由抗
告人請員工賴秀玲辦理；因羅榮隆眷屬在國外念書，亦係由抗告
人代為申報全民健保停保，是抗告人確係有權代告訴人處理健長
公司之加退保事宜。(三)、系爭印文是否係轉印自真正印章所蓋出
之印文既無法釐清，亦無法認定確係抗告人所為，基於罪疑唯輕
原則，即應為有利於抗告人之認定，爰依刑事訴訟法第四百二十
條第一項第六款聲請再審，並提出告訴人親筆寫給抗告人之情書
影本二份、曾豊鈞之身分證、勞工保險加保申請報表、羅壹之全
民健康保險保險對象停保申報表之影本各一份。請求針對許雅美
退保申請表上之筆跡與羅榮隆、曾豊鈞、許雅美、賴秀玲、抗告
人之筆跡，送法務部調查局鑑定，及聲請對告訴人及抗告人就前
述事項測謊，以釐清疑點云云。惟查：有罪之判決確定後，有刑
事訴訟法第四百二十條第一項所列情形之一時，為受判決人之利
益，得聲請再審。而該條項第六款所謂發見確實之新證據，係指
該證據於事實審法院判決前已經存在，為法院、當事人所不知，
不及調查斟酌，至其後始行發見，且就證據本身形式上觀察，固
不以絕對不須經過調查程序為條件，但必須顯然可認為足以動搖
原有罪確定判決，而為受判決人無罪、免訴、免刑或輕於原判決
所認罪名之判決者為限。故受理聲請再審之最後事實審法院，應
就聲請再審理由之所謂「新證據」，是否具備事實審判決前已經
存在，為法院、當事人所不知，事後方行發見之「嶄新性」（或
稱「新規性」），及顯然可認足以動搖原有罪確定判決，應為無
罪、免訴、免刑或輕於原判決罪名之「顯然性」（或稱「確實性
」）二要件，加以審查，為判斷應否准予開始再審之準據，二者
均不可或缺，倘未兼備上開學理上所謂「確實性」與「新規性」
之二種再審新證據之特性，即不能據為再審之原因。本件原確定
判決認定抗告人係「琦豪貿易有限公司」（下稱琦豪公司）負責
人，羅榮隆為健長公司負責人，因公司有業務合作關係，共用台
北市○○○路一二號六樓之辦公處所，嗣因嫌隙，羅榮隆欲將健
長公司搬離上址，抗告人懷疑係健長公司員工曾豊鈞、許雅美從
中挑撥，竟利用與健長公司共用辦公室有取得健長公司及羅榮隆
印文之機會，先於九十年六月十四日前之某日，未經羅榮隆、曾
豊鈞之同意，以曾豊鈞離職為由，偽填曾豊鈞之勞工保險退保申
報表後，以透過媒介物轉印印文之方式，轉印公司及羅榮隆之真
正印文至曾豊鈞之勞工保險退保申報表上，而偽造曾豊鈞之勞工
保險退保申報表；繼於九十年七月十六日前之某日，未經羅榮隆
、許雅美之同意，以許雅美離職為由，利用不知情之不詳姓名、
年籍之成年人填寫許雅美之勞工保險退保申請表後，以相同方式
盜用健長公司及羅榮隆之真正印文至許雅美之勞工保險退保申報
表上之方式，偽造許雅美之勞工保險退保申報表，先後於九十年
六月十四日及九十年七月十六日，分別提出偽造之曾豊鈞、許雅
美之「勞工保險退保申報表」，向勞工保險局辦理曾豊鈞、許雅
美二人退保事宜，致生損害於勞工保險局對於勞工保險之管理以
及曾豊鈞、許雅美、健長公司、羅榮隆等情。係認定抗告人以透
過媒介物轉印方式，盜用印文，非利用機會盜用印章。所為係犯
刑法第二百十六條、第二百十條行使偽造私文書罪，依修正前（
即行為時）刑法第五十六條連續犯規定論以一罪並加重其刑，而
量處有期徒刑三月，併依中華民國九十六年罪犯減刑條例規定，
減為有期徒刑一月十五日，暨諭知易科罰金之折算標準。已詳敘
調查、取捨證據之結果及憑以認定犯罪事實之心證理由。並說明
援引法務部調查局印文鑑定分析表之內容，參酌抗告人亦自承曾
豊鈞之勞工保險退保申報為其所為；而曾豊鈞、許雅美均未向羅
榮隆辭職，曾豊鈞亦未向許雅美及抗告人表示其已辭職，羅榮隆
亦未辭退曾豊鈞、許雅美，已據證人羅榮隆、曾豊鈞、許雅美於
偵查、第一審中證述綦詳，而健長公司員工之加退保係由許雅美
處理，抗告人並無權辦理曾豊鈞之退保事宜等證據為綜合判斷，
認曾豊鈞、許雅美之勞工保險退保申報表上健長公司及羅榮隆之
印文，均係轉印自健長公司、羅榮隆印章所蓋出之印文。至許雅
美退保申報表內容雖非抗告人所填寫，因辦理許雅美退保手法與
抗告人辦理曾豊鈞退保之轉印手法相同，顯係抗告人利用不知情
之不詳姓名、年籍之成年人所偽填。而許雅美第二次辦理加保，
係抗告人擅自替許雅美退保後再行辦理，並非健長公司或許雅美
所為之理由，其論斷尚非無據，亦無理由欠備或違背經驗法則及
論理法則情形。抗告人提出告訴人親筆寫給抗告人之情書影本二
份、曾豊鈞之身分證、勞工保險加保申請報表、羅壹之全民健康
保險保險對象停保申報表之影本各一份聲請再審，但未釋明該等
證據係於事實審法院判決前已存在，為法院、當事人所不知，或
不及調查斟酌，係於其後始發見之新證據，且該等證據在形式上
亦與原確定判決之事實認定無涉，非顯然可認為足以動搖原有罪
之確定判決，而得為受判決人無罪、免訴、免刑或輕於原判決所
認罪名之判決，與前述得聲請再審之法定理由無一相符。至抗告
人請求對許雅美退保申請表上之筆跡與羅榮隆、曾豊鈞、許雅美
、賴秀玲、抗告人之筆跡，送法務部調查局鑑定，及聲請對告訴
人及抗告人就相關事項實施測謊，乃一般訴訟程序中聲請證據調
查之方法，非法定聲請再審之事由。因認抗告人再審之聲請為無
理由，予以駁回，經核尚無違誤。抗告意旨任意指摘原裁定有理
由不備、理由矛盾之違背法令，或指摘原確定判決違背無罪推定
原則，而有採證違背證據法則及調查未盡等判決當然違背法令情
事，要屬原確定判決是否違背法令，得否提起非常上訴之問題，
非屬再審之範疇。難認其抗告有理由，應予駁回。
據上論結，應依刑事訴訟法第四百十二條，裁定如主文。
中    華    民    國  一○○  年    九    月  二十一  日
                      最高法院刑事第五庭
                          審判長法官  洪  文  章  
                                法官  王  居  財  
                                法官  郭  毓  洲  
                                法官  沈  揚  仁  
                                法官  蘇  振  堂  
本件正本證明與原本無異
                                      書  記  官  
中    華    民    國  一○○  年    九    月  二十二  日
                                                      Ｅ